【裁判字號】    85,台上,1355
【裁判日期】    850322
【裁判案由】    搶奪
【裁判全文】
最高法院刑事判決                              八十五年度台上字第一三五五號
    上訴人  台灣高等法院檢察署檢察官
    被  告  乙○○
            甲○○
右上訴人因被告等搶奪案件，不服台灣高等法院中華民國八十四年十二月七日第二審
判決（八十四年度上訴字第五九九五號，起訴案號：台灣士林地方法院檢察署八十四
年度偵字第六三三八號），提起上訴，本院判決如左：
    主  文
原判決撤銷，發回台灣高等法院。
    理  由
本件原判決認定被告乙○○、甲○○及另一姓名年籍不詳已成年之男子，共同基於意
圖為自己不法所有之犯意聯絡，謀議以邀被害人吳建宜出遊為名，再於途中以找另一
朋友參加為藉口，約至偏僻幽暗處欲以強暴手法奪取被害人身上之財物。乃於民國八
十四年七月十日中午十二時許，由乙○○打被害人之呼叫器相約於北投區○○路頂好
超市前見面，同日下午，由乙○○、甲○○及該不詳姓名男子駕駛租來之ＡＡ－九九
一五號自小客車，至約定地點載被害人後，即往北投方向駛去。同日下午三時許車行
至北投區○○路一○五號前時，乙○○以找另一名朋友為名誘騙被害人下車，一行人
行至乙○○原定欲行搶之地點，然因有狗吠而作罷，被害人起疑而逃跑，乙○○等人
不甘放棄，遂共同基於傷害之犯意聯絡，由甲○○順手拾起路邊之客觀上足資為兇器
之鐵條一支（長約五十公分）追打被害人背部，並喝令停下勿逃走，另一不詳姓名之
男子則以拳頭毆打被害人腹部及抓住其右手，乙○○則自被害人背部拉扯衣服，趁其
奮力抵抗不及防備之際，自前方強行取走其配戴於頸部重五兩五分之金項鍊一條，被
害人乘機逃離後，三人仍緊追不捨，由該不詳姓名男子駕自小客車攔截甲○○、乙○
○則隨後追上，三人再對被害人施以拉扯毆打，乙○○在被害人不及防備之際，自其
西裝褲後口袋內奪取內有新台幣（下同）二萬五千二百元、國民身分證、機車駕駛執
照及汽車學習駕駛執照之皮包一只，吳建宜被毆打致右耳、手臂、下肢有瘀裂傷等情
。因而維持第一審論處乙○○、甲○○意圖為自己不法之所有結夥三人以上帶兇器
搶奪他人之動產罪刑之判決，駁回檢察官在第二審之上訴，固非無見。惟查：(一)刑法
上之搶奪罪，其為奪取他人之物，雖與強盜罪無殊，但搶奪行為僅指乘人不備不及抗
拒而奪取者而言，如果施用強暴脅迫使人不能抗拒而為奪取即應成立強盜罪。據被害
人於警訊時稱：「他們追上，用鐵條打我，打了我以後便搶了我身上所掛之金項鍊及
皮包，內有二萬五千元及身分證、駕照、行照」「是他們搶劫我財物沒有錯」（見偵
查卷第十七頁背面、第十九頁背面），於檢察官偵查時稱：「當時他們共三人，甲○
○拿鐵棒，他先拉衣服，後一面自我前面扯下金鍊子、皮包是周打我時，張將之抽走
」，「是的（當時完全喪失抵抗力）」、「先搶我金鍊子，我逃離後開車的人又追上
我，之後周、張也追上，才搶走皮包」（見偵查卷第三八頁），於第一審法院供稱：
「甲○○拿鐵棍要打我，就打了我幾下，是甲○○打我的，乙○○動手搶我的項鍊，
甲○○打我身體及手約打了十幾下，人倒在地上，我倒下地後乙○○趁我不注意時搶
我的項鍊，當時有甲○○打我，乙○○也有打我用拳頭打我，周用鐵棒打我，我右耳
裂傷出血，乙○○在我旁邊把項鍊拉掉，被告二人打我，周用鐵棒打我，張用手打我
，乙○○從我後面將我皮包抽走」（見一審卷八月二十四日筆錄），被告等與另一
不詳姓名男子又係基於意圖為自己不法所有之犯意聯絡，共同對被害人實施強暴，被
害人於被毆擊後雖奮力抵抗仍被拿走金項鍊及內有現款等物之皮包。若此情節無訛，
被告等故意實施強暴，被害人受到暴行後似已無法抗拒，而達到不能抗拒之程度，與
乘人不備，於被害人不及防備之情形下取走財物之情形異，原判決未詳加調查究明
當時情形，遽予判決，自嫌率斷。(二)甲○○於警訊時供認：「我有參與八十二年七月
十日下午強盜財物，當時有乙○○和我以及另外一名負責開車的共有三人」、「共搶
奪黃金項鍊一條（重五兩餘），皮包一只內有二萬五千元」、「開車之男子我不認識
，因為我是乙○○叫我來的」（見偵查卷第十五頁背面），而乙○○自警訊時起係稱
因「阿賢」與被害人為了「糖」之事情雙方發生口角，由「阿賢」持鐵條攻擊被害人
頭部、腿部，我前往勸架拉住「阿賢」（見偵查卷第十二頁正面），均與原判決認定
被告等與另一不詳姓名之成年男子，共同意圖為自己不法所有之犯意聯絡，謀議以邀
被害人共同出遊為名，再於途中以找另一朋友參與為藉口，約至某偏僻暗處，而以強
暴手法奪取被害人身上財物之情節不同。究竟被告等與另一不詳姓名者，係於何時在
何地謀議，原判決未予以明確記載，復未說明其認定謀議所憑之證據及理由，均嫌疏
略。檢察官上訴意旨執以指摘原判決不當，非無理由，應認有發回更審之原因。
據上論結，應依刑事訴訟法第三百九十七條、第四百零一條，判決如主文。
中      華      民      國    八十五    年      三      月    二十二    日
                              最高法院刑事第二庭
                                  審判長法官  施  文  仁
                                        法官  陳  炳  煌
                                        法官  張  淳  淙
                                        法官  洪  文  章
                                        法官  丁  錦  清
      右正本證明與原本無異
                                              書  記  官
中      華      民      國    八十五    年      三      月    二十六    日


司法院資訊處製作；財團法人民間司法改革基金會備份。
